【裁判字號】    97,消債更,712
【裁判日期】    971110
【裁判案由】    更生事件
【裁判全文】
臺灣板橋地方法院民事裁定           97年度消債更字第712號
聲  請  人  甲○○
                    樓（籍設台北縣三重市○○路○段167巷
代  理  人  徐婉蘭律師
上列聲請人依消費者債務清理條例聲請更生事件，本院裁定如下
：
    主      文
債務人甲○○自中華民國九十七年十一月十日下午四時起開始更
生程序。
    理      由
一、本件聲請人依消費者債務清理條例聲請更生，其陳述略以：
    聲請人現負有新臺幣（下同）1,944,802 元之債務，於消費
    者債務清理條例施行後，曾以書面向最大債權銀行中國信託
    商業銀行請求共同協商，因已逾30日未開始協商而視為協商
    不成立，目前聲請人所居住之房屋係向第三人李佳芳承租，
    聲請人於民國94年7 月底遭大眾電腦股份有限公司資遣，致
    自94年8 月至95年7 月間均處於失業狀態，聲請人於94年5
    月離婚，2 名就讀於國小之子女需由聲請人獨力扶養，不得
    不靠信用卡、現金卡等舉債度日，因利上滾利、以債養債結
    果，總是處於還利息而本金始終還不完，聲請人因遭各銀行
    以不當方式催繳還款，因長期債務及生活壓力，自95年起即
    罹患強迫性精神官能症，至今仍未痊癒，無法對銀行催討行
    為再勉強硬撐，各銀行不當催繳，必會干擾聲請人之工作，
    造成雇主之困擾，若聲請人連工作都不保，不知一家三口日
    後如何賴以為生？為此聲請裁定准予更生等語。
二、經本院通知聲請人所陳報之已知債權人表示意見結果，各債
    權金融機構分別以債務人並未有申辦債務協商及前置協商之
    紀錄，其聲請應不合法，依照債務人之信用卡消費明細觀之
    ，皆為代償他行信用卡餘額，顯見債務人有欲藉消費者債務
    清理條例之法律程序達到逃避還款義務之道德風險，倘准其
    更生，除影響債權銀行權益，亦戕害社會金融經濟秩序；因
    行政院金融監督管理委員會銀行局協調行政院勞工委員會勞
    工保險局、財政部賦稅署與臺灣集保結算所等單位就消費者
    債務清理條例第151 條第2 項規定查詢債務人資訊會議所為
    結論，需由金融機構總機構檢附債務人清冊、債務人前置協
    商申請書影本及債務人身分證影本等文件，適足表明已獲債
    務人充分授權始得調閱，據此，銀行公會遂擬定消費者債務
    清理條例債務人向最大債權金融機構辦理前置協商申請書，
    以該申請書第5 條「本人同意授權受理前置協商方案申請之
    最大債權金融機構得向稅捐機關、勞保局、臺灣集保結算所
    公司、其他金融機構或其他機關、團體查詢本人之財產、收
    入、業務及向財團法人金融聯合徵信中心查詢本人知各項信
    用狀況。」，以滿足上開各機關要求，債務人僅以律師函及
    金融機構債權人清冊，不願金融機構債權人取得充分了解債
    務人之資訊，以選擇決定協商內容，顯無進行協商之意願，
    債務人意圖規避消費者債務清理條例第151 條協商前置之精
    神，欲藉更生之名而獲部分債務免除之意圖昭然若揭，顯違
    反消費者債務清理條例立法精神；依照銀行公會版申請書提
    出協商之請求乃為踐行程序，縱不使用銀行公會版申請書，
    亦應於其書面載明相關應記載事項，此為債權人與債務人協
    談上極為重要之參酌事項，非債權人刻意刁難，況債務人於
    補齊文件後均得隨時重新提出申請，故最大債權銀行予以退
    件，視為協商自始未開始，縱債務人可聲請更生，亦無更生
    事由，因債務人雖有醫院證明其有強迫性精神官能症，但不
    影響債務人賺取薪資償還債務之能力，債務人每月支出有才
    藝班費用8,800 元，但債務人之長男今年12歲，次女今年10
    歲，均已受國民教育，在債務人經濟狀況不佳下，仍送子女
    補習才藝，有無必要即有疑問，且子女開銷由債務人一人負
    擔亦非合理，又債務人之消費紀錄多筆為繳納保險費用，是
    否有投保非必要之儲蓄險亦有調查必要，依照債務人之兆豐
    證券股份有限公司之集保存摺交易紀錄可知債務人自95年至
    97年仍有金錢以融資購買股票卻不處理債務，顯見債務人非
    不能清償而係不願清償，債務人現年40歲正值壯年，僅需積
    極工作則穩定收入可期，債權人復依其能力及負擔適度調整
    原契約之清償條件，則債務人所積欠之債務即無不能清償之
    情形；債務人曾以信用卡繳納罰鍰，於97年1 月份至銀樓消
    費5 萬元，甚至對債權人表示該消費係與朋友通謀虛偽意思
    表示所致，可推論其並無協商之真意；因請求將聲請人之更
    生之聲請予以駁回各等語。
三、按法院開始更生程序之裁定，應載明其年、月、日、時，並
    即時發生效力，消費者債務清理條例第45條第1 項定有明文
    。經查，聲請人於提出本件更生之聲請前，曾委由徐婉蘭律
    師於97年5 月23日以書面向最大債權銀行中國信託商業銀行
    表明協商之意思，並提出該書函及掛號函件執據、掛號郵件
    收件回執與中國信託商業銀行前置協商退件通知函影本為證
    據（見本院卷第35至36頁、第53頁），又經本院以電話向中
    國信託商業銀行查詢結果，該行確有收到聲請人委由徐婉蘭
    律師寄送之書函及其所附文件，亦有本院電話查詢登記表在
    卷可稽（見本院卷第54頁），則聲請人所稱其於提出本件聲
    請前，業已向最大債權金融機構提出前置協商之請求一節，
    雖中國信託商業銀行以聲請人未授權其得向稅捐或其他機關
    、團體查詢其財產、收入、業務及信用狀況，然依照消費者
    債務清理條例第151 條第2 項規定，於債務人提出前置協商
    之請求即視為同意或授權受請求之金融機構得向稅捐或其他
    機關、團體查詢其財產、收入、業務及信用狀況，即其同意
    或授權係以法律擬制方式授權被請求之金融機構有此權限向
    稅捐機關或其他機關、團體為必要之查詢，自無庸由債務人
    另為同意或授權之表示，而受聲請人請求為消費者債務清理
    條例第151 條規定之協商之最大債權金融機構中國信託商業
    銀行既已退回聲請人之請求，則聲請人主張其所為前置協商
    未能成立一節，亦堪採取，則本件聲請應已符合消費者債務
    清理條例第151 條第1 項之規定。又查，依據聲請人提出之
    財產及收入狀況說明書所載內容，既有不能清償債務之虞之
    情形存在，又其無擔保或無優先權之債務總額未逾1,200 萬
    元，復未經法院裁定開始清算程序或宣告破產。此外，又查
    無債務人有消費者債務清理條例第6 條第3 項、第8 條或第
    46條各款所定駁回更生聲請之事由存在，則債務人聲請更生
    ，應予准許，爰為裁定如主文。另因本件已准予更生，則聲
    請人所為保全處分之聲請即無裁定之必要，附此敘明。
中    華    民    國    97    年    11    月    10    日
                  民事第一庭  法  官  許瑞東
上為正本係照原本作成
本裁定不得抗告
本裁定已於中華民國97年11月10日下午4時公告
中    華    民    國    97    年    11    月    10    日
                              書記官  賴玉芬


司法院資訊處製作；財團法人民間司法改革基金會備份。
